臺灣高等法院臺中分院刑事判決
111年度金上訴字第982號
上  訴  人  臺灣南投地方檢察署檢察官
被      告  彭孝澤


上列上訴人因被告違反洗錢防制法等案件，不服臺灣南投地方法
院110年度審金訴字第46號中華民國111年3月16日第一審判決（
起訴案號：臺灣南投地方檢察署110年度偵字第3441、4724號）
，提起上訴，本院判決如下：
    主  文
原判決撤銷。
彭孝澤幫助犯洗錢防制法第十四條第一項之洗錢罪，處有期徒刑
肆月，併科罰金新臺幣壹萬元，罰金如易服勞役，以新臺幣壹仟
元折算壹日。
    事  實
一、彭孝澤知悉金融機構帳戶係個人理財重要工具，一般人取得
    他人帳戶提款卡（含密碼）使用，常與財產犯罪有密切關係
    ，已預見可能是詐欺集團為遂行詐欺取財犯罪對外蒐集金融
    帳戶，提領後即產生遮斷資金流動軌跡以逃避國家之追訴、
    處罰，對於提供帳戶資料予他人使用，雖無引發他人萌生犯
    罪之確信，仍以縱若取得帳戶之人利用其交付之帳戶資料詐
    欺取財，掩飾、隱匿特定犯罪所得而洗錢，亦不違背其本意
    之不確定幫助故意，於民國109年3、4月間某日，在臺中市
    某處便利商店，向不知情之友人○○○輾轉借用○○○不知情女友
    ○○○(○○○、○○○所涉幫助洗錢等罪嫌，另經臺灣南投地方檢察
    署檢察官為不起訴處分）申設之中國信託商業銀行南投分行
    帳號0000-0000-0000號帳戶（下稱本案帳戶）提款卡及密碼
    後，隨即在臺中市○○路之茗人茶坊，將提款卡及密碼提供予
    真實姓名年籍不詳綽號「森哥」之成年男子（下稱「森哥」
    ）使用，容任「森哥」暨其所屬詐欺集團使用本案帳戶遂行
    詐欺取財犯罪，以隱匿特定犯罪所得去向而洗錢。「森哥」
    及其所屬詐欺集團人員於取得本案帳戶提款卡及密碼後，共
    同意圖為自己不法之所有，基於詐欺取財、隱匿特定犯罪所
    得之洗錢犯意，分別以附表編號1-2所示詐欺方式，詐騙潘
    美玲、黃楦婉等人，致其等均陷於錯誤，於附表編號1-2所
    示時間，將如附表編號1-2所示金額匯至本案帳戶內，旋遭
    以現金或轉帳方式提領一空，而隱匿該等詐欺款項真正之去
    向。嗣因潘美玲、黃楦婉發覺受騙報警處理，始循線查悉上
    情。
二、案經南投縣政府警察局南投分局、臺中市政府警察局第四分
    局報告臺灣南投地方檢察署檢察官偵查起訴。
    理    由
一、程序方面
  ㈠本院審判範圍：刑事訴訟法第348條規定「（第1項）上訴得
    對於判決之一部為之。（第2項）對於判決之一部上訴者，
    其有關係之部分，視為亦已上訴。但有關係之部分為無罪、
    免訴或不受理者，不在此限。（第3項）上訴得明示僅就判
    決之刑、沒收或保安處分一部為之。」本案檢察官就原判決
    不另為無罪諭知即被告彭孝澤（下稱被告）被訴幫助犯一般
    洗錢罪部分，不服原判決提起上訴，上訴之效力及其範圍，
    應依上開規定判斷，因本案並無刑事訴訟法第348條第2項但
    書之例外情形，自應回歸適用同條項前段所揭示之上訴不可
    分原則，其上訴效力及於有裁判上一罪關係之部分，是原判
    決有罪部分，視為亦已上訴，合先敘明。
　㈡檢察官、被告對於本案具傳聞性質之證據資料，均表示同意
    有證據能力（本院卷第42-43頁) ，且本案所引用之非供述
    證據，檢察官、被告均未表示無證據能力，本院審酌該等證
    據作成及取得之程序均無違法之處，依法均可作為認定犯罪
    事實之證據。
二、認定事實所憑之證據及理由
　　訊據被告固坦承有於上開時地，將其借用之本案帳戶提款卡
    及密碼，交付「森哥」使用等事實，惟矢口否認有何上開幫
    助詐欺取財、幫助一般洗錢犯行，辯稱：「森哥」在做網路
    博奕，需要帳戶當作與賭客交付及收受賭金之工具，問我是
    否可以提供，當時我銀行有欠款，怕帳戶內的錢被銀行自動
    扣款，就向○○○借用本案帳戶交付「森哥」使用；不知道為
    何要提供帳戶，若有客戶可以玩線上娛城，下注需要帳戶；
    不知道「森哥」拿這些帳戶是要去騙人，當初所說的用途與
    實際不同，覺得自己也是被騙等語，惟查：
　㈠被告於109年3、4月間某日，在臺中市某便利商店向○○○輾轉
    借用○○○所有之本案帳戶提款卡及密碼後，隨即在臺中市○○
    路之茗人茶坊，將提款卡及密碼提供與「森哥」使用。「森
    哥」及其所屬詐欺集團人員取得本案帳戶提款卡及密碼後，
    即為如附表所示之詐欺行為，使潘美玲、黃楦婉分別陷於錯
    誤，於如附表所示時間，匯款如附表所示金額至本案帳戶，
    並遭提領等情，業據被告於警詢、偵查、原審及本院審理時
    供承或不爭執在卷，核與證人○○○、○○○於警詢、偵查證述情
    節相符，並經證人即告訴人潘美玲、黃楦婉於警詢證述其等
    遭詐欺之經過明確（警卷第1-7、15-21頁；110年度偵字第3
    441號卷〈下稱偵卷〉第23-24、36-40頁），且有中國信託商
    業銀行股份有限公司109年7月7日中信銀字第1092248391558
    95號函附本案帳戶客戶地址條列印、交易明細（偵卷第27-2
    9頁）；內政部警政署反詐騙諮詢專線紀錄表、新北市政府
    警察局淡水分局竹圍派出所受理詐騙帳戶通報警示簡便格式
    表暨金融機構聯防機制通報單、轉帳交易結果通知、對話截
    圖（告訴人潘美玲部分，警卷第31-35、43-48頁）；查詢12
    個月交易/彙總登摺明細、新北市政府警察局樹林分局樹林
    派出所受理詐騙帳戶通報警示簡便格式表暨受理各類案件紀
    錄表、內政部警政署反詐騙諮詢專線紀錄表、金融機構聯防
    機制通報單（告訴人黃楦婉部分，偵卷第22、31-35頁）等
    在卷可考，此部分事實首堪認定。
　㈡刑法第13條所稱之故意本有直接故意（確定故意）與間接故
    意（不確定故意）之別，條文中「行為人對於構成犯罪之事
    實，明知並有意使其發生者」為直接故意，至於「行為人對
    於構成犯罪之事實，預見其發生而其發生並不違背其本意者
    」則屬間接故意；又間接故意與有認識的過失之區別，在於
    二者對構成犯罪之事實雖均預見其能發生，但前者對其發生
    並不違背其本意，後者則確信其不發生。經查：
　⒈被告雖以前詞為辯，然我國關於博奕事業均為政府獨占經營
    之事業，僅有政府委託經營之樂透、今彩539、刮刮樂、運
    彩為合法業者，又該等業者亦皆有配合之特定銀行處理相關
    金流，衡情如屬合法需求，並無捨自己或親人等具信賴關係
    者之帳戶不用，而徵求他人帳戶必要，被告於案發時為年逾
    30歲成年人，具高職畢業之學歷，業據其於偵查、原審供承
    在卷（偵卷第11頁；原審卷第100頁），堪認係有相當智識
    程度及基本生活經驗之人，應無不知之理。況被告於警詢、
    偵查供稱：當時我銀行有欠款，所以怕帳戶內的錢被銀行自
    動扣款，所以才向○○○問能不能借帳戶用，○○○才拿○○○的本
    案帳戶給我；因為我銀行有貸款，擔心會扣到裡面的錢，所
    以不拿自己的帳戶，我有問過「森哥」，他說他自己的帳戶
    本來就有在做，他的金流量太大等語（偵卷第10-11頁），
    顯然對於金融業相關運作情節知之甚詳，並非全然無經驗之
    人，且其對「森哥」提出之要求亦有所疑義。再者，被告對
    於借用人「森哥」之真實姓名年籍、住所等資訊均一無所知
    ，且其等認識不及1個月乙節，亦據被告於原審供述明確（
    原審卷第98-99頁），被告於此情形下，僅以「森哥」欲指
    導其怎麼玩博奕網站、賺錢為由，在未確實查證對方真實身
    分情況下，竟借用他人帳戶資料交付身分、來路不明之「森
    哥」使用，所為已與一般社會經驗法則相違，所辯係遭欺騙
    云云，並無可採。
　⒉金融機構之帳戶關乎存戶個人資料及財產權益甚大，而帳戶
    內款項之提領，僅須以帳戶之提款卡配合鍵入正確密碼使用
    即可，一旦脫離個人支配管領範圍，不僅可能使個人資料流
    出，讓個人資料、財物等遭受侵害損失，甚至可能淪為他人
    犯罪工具之用，非但損及個人名譽、信用，更有因此背負刑
    責及損害賠償之極大可能性，是一般人當應知曉將帳戶、提
    款卡及密碼等個人文件、資料，絕不輕易揭露或交付陌生人
    ，或者非親非故之他人，以避免無法控制而遭他人利用犯
　　罪或侵權之高度風險。再者，臺灣社會對於不肖人士及犯罪
    人員常利用人頭帳戶作為詐騙錢財等犯罪工具，藉此逃避檢
    警查緝之情事，近年來新聞媒體多所報導，政府亦大力宣導
    督促民眾注意，主管機關甚至限制金融卡轉帳之金額及次數
    ，用以防制金融詐騙事件之層出不窮；因此，若交付金融帳
    戶之存摺、提款卡及密碼等予非親非故之他人，且未闡明確
    切之用途，則該他人將有可能不法使用該等帳戶資料，以避
    免身分曝光，而近來利用人頭帳戶詐欺取財之犯罪類型層出
    不窮，該等犯罪多數均係利用人頭帳戶作為資金出入，又一
    再經媒體廣為報導，此情幾乎已成為整體臺灣社會人盡皆知
    之犯罪手法。被告為有相當智識程度及基本生活經驗之人，
    業如前述，對於上情亦無不知之理。況被告與「森哥」彼此
    間並無交情或任何信賴基礎，業如前述，其竟任意提供本案
    帳戶提款卡及密碼予「森哥」使用，可見被告交付本案帳戶
    之提款卡及密碼時，有供他人任意使用本案帳戶存提款項，
    而不以為意之意思甚明，此由被告於本院供稱：『（問：你
    是基於什麼基礎相信「森哥」所說的話？你認識「森哥」多
    久？）我單純想說可以賺錢。』等語益明（本院卷第41頁)，
    可知被告係因個人經濟需求，在無法確認對方身分真實性，
    且欠缺任何信賴基礎情況下，不顧上開已明確預見之可能性
    ，將本案帳戶資料提供而容任對方使用，則被告提供帳戶資
    料時，主觀上有縱收受金融帳戶資料之人以其交付之金融帳
    戶實施詐欺取財罪，亦不違背其本意之不確定幫助，應堪認
    定。
　㈢被告雖亦否認有幫助洗錢犯行。惟金融帳戶乃個人理財工具
    ，依我國現狀，申設金融帳戶並無任何特殊限制，且可於不
    同之金融機構申請多數帳戶使用，是依一般人之社會通念，
    若見他人不以自己名義申請帳戶，反而收購或借用別人之金
    融帳戶以供使用，並要求提供提款卡及告知密碼，則提供金
    融帳戶者主觀上如認識該帳戶可能作為收受、提領特定犯罪
    所得使用，他人提領後即產生遮斷金流以逃避國家追訴、處
    罰之效果，仍基於幫助之犯意提供，應論以幫助犯同法第14
    條第1 項之一般洗錢罪（最高法院刑事大法庭108年度台上
    大字第3101號裁定、108年度台上字第3897號判決意旨參照
    ）。被告將本案帳戶提款卡密碼一併交付，則被告主觀上有
    將本案帳戶交由他人入款、領款使用之認知，且被告交出本
    案帳戶資料後，除非將該帳戶金融卡辦理掛失，否則已喪失
    實際控制權，無從追索帳戶內資金去向，則其主觀上自已預
    見本案帳戶後續資金流向，有無法追索之可能性，對於匯入
    帳戶內資金如經持有之人提領後，無從查得去向，形成金流
    斷點，將會產生遮斷金流以逃避國家追訴、處罰之效果，主
    觀上亦有認識。是被告對於其提供帳戶資料之行為，對詐欺
    集團成員利用該帳戶資料存、匯入詐欺所得款項，進而加以
    提領，而形成資金追查斷點之洗錢行為提供助力，既已預見
    ，仍提供本案帳戶金融卡、密碼供對方使用，即有容任而不
    違反其本意，則其有幫助洗錢之不確定故意，亦堪認定。
　㈣綜上所述，被告上開所辯，無非卸責之詞，無法採信。本案
    事證已經明確，被告上開幫助詐欺取財、幫助一般洗錢之犯
    行，均可以認定，應依法論科。
三、論罪之理由　
　㈠本案被告僅提供帳戶提款卡及密碼予他人供詐欺取財與洗錢
    犯罪使用，並無證據證明其有參與詐欺取財或洗錢之構成要
    件行為，或有與本案詐欺取財之詐騙之人有詐欺、洗錢之犯
    意聯絡，是被告基於幫助之意思，參與詐欺取財、一般洗錢
    之構成要件以外之行為，為幫助犯。且被告對於詐欺成員究
    竟由幾人組成，尚非其所能預見，本案或有三人以上之共同
    正犯參與詐欺取財犯行，惟依罪證有疑利被告之原則，本院
    認尚無從遽認被告主觀上係基於幫助三人以上共同加重詐欺
    取財之犯意，而為幫助加重詐欺取財犯行。核其所為，係犯
    刑法第30條第1 項前段、第339 條第1 項之幫助詐欺取財罪
    ，及刑法第30條第1 項前段、洗錢防制法第14條第1 項之幫
    助一般洗錢罪。
　㈡被告以一提供本案帳戶金融卡及密碼之行為，使告訴人潘美
    玲、黃楦婉受詐騙匯款並遮斷金流效果，侵害數個被害人財
    產法益，係一行為觸犯數個基本構成要件相同之幫助詐欺取
    財、幫助洗錢罪名，依刑法第55條之規定，應論以一罪；且
    所犯幫助詐欺取財及幫助一般洗錢犯行，亦係一行為觸犯數
    罪名，應從一重之幫助一般洗錢罪處斷。
　㈢被告以幫助之意思，參與構成要件以外之行為，為幫助犯，
　　爰依刑法第30條第2 項規定，依正犯之刑減輕之。
四、撤銷原判決及自為判決之理由　
　㈠原審審理結果，認被告犯幫助詐欺罪罪證明確，依法論罪科
　　刑，固非無見。惟被告上開提供本案帳戶金融卡、密碼予「
    森哥」之行為，亦應論以刑法第30條第1項前段、洗錢防制
    法第14條第1項之幫助一般洗錢罪，業如前述，原判決就被
    告此部分洗錢犯行不另為無罪之諭知，認事用法及適用法則
    均有不當。檢察官上訴意旨以此指摘原判決不當，為有理由
    ，應由本院撤銷改判。
　㈡爰審酌被告前無科刑之前案紀錄，有臺灣高等法院被告前案
    紀錄表在卷可參，素行尚可；其將本案帳戶提款卡、密碼提
    供他人使用，致無辜之告訴人等遭詐騙受有財產上損害，並
    使該等詐欺所得真正去向、所在得以獲得隱匿，妨礙執法機
    關追緝犯罪行為人，助長犯罪，使告訴人等難以求償，對社
    會治安造成之危害非輕；並衡酌被告犯後僅坦承客觀行為，
    否認有主觀犯意，且尚未對告訴人2人進行實質賠償之犯後
    態度(告訴人潘美玲部分，未能達成調解或和解；告訴人黃
    楦婉部分，業經原審法院以111年度埔小字第60號民事小額
    判決被告應賠償黃楦婉10萬元及法定遲延利息，嗣被告有於
    電話中向黃楦婉承諾願自111年7月15日起，於每月15日賠償
    1萬元，參本院卷第65-70頁)，併考量被告本案所交付帳戶
    數量、犯罪情節、告訴人2人所受損害數額，以及被告自陳
    高職畢業之智識程度，目前做臨時工，月入2、3萬元，無不
    動產，未婚無子女，亦無須扶養之親屬之家庭生活、經濟狀
    況等一切情狀，量處如主文第2項所示之刑，並就罰金刑部
    分，諭知易服勞役之折算標準。
據上論斷，應依刑事訴訟法第369 條第1 項、第364條、第299條
第1 項前段，判決如主文。
本案經檢察官簡汝珊提起公訴，檢察官吳宣憲提起上訴，檢察官
王清杰到庭執行職務。
中　　華　　民　　國　　111 　年　　6 　　月　　30　　日
            刑事第十庭     審判長法　官   陳  宏  卿
                                 法　官   簡  芳  潔
                                 法　官   林  美  玲
以上正本證明與原本無異。
如不服本判決應於收受送達後20日內向本院提出上訴書狀，其未
敘述上訴理由者，並得於提起上訴後20日內向本院補提理由書（
均須按他造當事人之人數附繕本）「切勿逕送上級法院」。因疫
情而遲誤不變期間，得向法院聲請回復原狀。
                                 書記官   趙  郁  涵
　　　　　　　　　　　　　　　　 
中　　華　　民　　國　　111 　年　　6 　　月　　30　　日
   
附表：
編號 告訴人 　　　詐欺方式 匯款時間 匯款金額(新臺幣）  1 潘美玲 潘美玲於109年4月，在交友軟體上結識網友「陳駿」，經其邀請進入網站玩博奕遊戲，迨潘美玲欲提款之際，該網站人員即佯稱：須給付稅金方能領取云云，致潘美玲陷於錯誤，於右列時間，依指示將右列金額匯至本案帳戶。 109年4月27日15時45分 5萬元     109年4月27日19時 4萬元   2 黃楦婉 黃楦婉於109年4月間，上網瀏灠註冊加入「澳門銀行幸運博彩」網站，並開始匯錢下注，迨黃楦婉欲提款之際，該網站人員佯稱：須先給付博彩稅金，方能領取云云，致黃楦婉陷於錯誤，於右列時間，依指示將右列金額匯至本案帳戶。 109年4月27日17時52分 5萬元     109年4月27日17時53分 5萬元